【裁判字號】    94,上,154
【裁判日期】    950621
【裁判案由】    拆屋還地等
【裁判全文】
臺灣高等法院高雄分院民事判決           94年度上字第154號
上  訴  人  乙○○
            戊○○
被上訴人    丙○○
            甲○○
                        2
            丁○○
共      同
訴訟代理人  王家鈺律師
上列當事人間請求拆屋還地等事件，上訴人對於民國94年7 月22
日臺灣高雄地方法院94年度訴字第551 號第一審判決提起上訴，
本院於95年6 月7 日言詞辯論終結，判決如下：
    主  文
原判決第二項前段關於命上訴人連帶給付超過新台幣貳萬捌仟壹
佰壹拾伍元本息部分廢棄。
右開廢棄部分，被上訴人在第一審之訴駁回。
其餘上訴駁回。
第二審訴訟費用由上訴人連帶負擔。
    事實及理由
一、本訴部分：
  (一)被上訴人起訴主張：伊於民國93年12月6 日向執行法院拍定
    取得坐落高雄縣大寮鄉○○○段第3312號土地（下稱系爭土
    地），而於同年月28日完成所有權移轉登記，按丙○○、甲
    ○○、丁○○應有部分依序各為2/10、4/10 、4/10 保持共
    有。上訴人未經伊同意，在系爭土地上如附圖所示Ａ部分共
    同出資搭蓋未辦保存登記之鐵皮棚架（下稱系爭建物），而
    無權占用該部分土地，且由乙○○以每月新台幣（下同）2
    萬6 千元出租予戊○○使用迄今，致伊受有損害。爰請求上
    訴人將系爭建物拆除後，返還占用之土地予被上訴人，並連
    帶給付自93年12月28日起至94年3 月15日起訴日止，所受
    2.5 個月相當於租金之損害計65,000元（2.5 ×2600 0＝
    6500 0），及加計自94年5 月28日起至清償日止，按週年利
    率5 ％計算之法定遲延利息，暨自94年5 月29日起至返還系
    爭土地之日止，按月連帶給付26,000元相當於租金之損害。
  (二)上訴人則以：上訴人乙○○向被上訴人前手即訴外人尹立中
    借用系爭土地，並經其同意，始由伊2 人出資搭建系爭建物
    ，再由乙○○出租予戊○○，後租賃關係固經執行法院除去
    ，但系爭建物就系爭土地仍有合法使用權源，且法院已於拍
    賣公告內載明建物部分拍定後不予點交之情，被上訴人明知
    仍予以買受，自不得請求伊返還等語，資為抗辯。
二、反訴部分：
  (一)戊○○提起反訴主張：伊與乙○○共同出資興建系爭建物以
    從事雞肉及水果販售等營業，被上訴人如請求伊拆除遷移，
    將致伊受有如下損害：系爭建物興建費用100 萬元、攤位之
    不銹鋼及冷凍食品廚具等生財器具費用30萬元，及填土鋪設
    路面之相關費用100 萬元。爰依侵權行為之法律關係，反訴
    請求被上訴人連帶賠償160 萬元所受損害，暨陳明願供擔保
    聲請准為假執行宣告。
  (二)被上訴人則以：戊○○在系爭土地上興建系爭建物係屬無權
    占有，不能請求拆遷所受損害等語，資為抗辯。
三、原審判決上訴人應將系爭土地上如附圖所示Ａ部分系爭建物
    拆除後，返還土地予被上訴人，並命上訴人連帶給付被上訴
    人2 萬9385元本息，及自94年5 月29日起至返還土地之日止
    ，按月連帶給付被上訴人1 萬1246元，而駁回被上訴人其餘
    之訴，並駁回戊○○之反訴。上訴人就原審判決敗訴部分聲
    明不服，求為廢棄原判決所命給付部分，駁回被上訴人該部
    分在第一審之訴，戊○○並求為命被上訴人連帶給付160 萬
    元本息之判決；被上訴人則求為判決駁回上訴。
四、兩造對於下列事項並不爭執（本院卷35頁、48頁、72至73頁
    ），堪認為真實：
  (一)系爭土地原登記為尹立中所有，後由上訴人於93年12月6 日
    拍定買受、於同年月28日登記取得所有權，並依上開應有部
    分比例分別共有。
  (二)上訴人共同出資在系爭土地上如附圖所示A 部分搭建未辦保
    存登記之系爭建物，其占有面積計221.76平方公尺，上訴人
    就其占用之土地與被上訴人之間並未存在租賃契約關係。
  (三)同意上訴人每月應連帶給付被上訴人相當於租金之損害金額
    為1萬1246元。
五、兩造所爭執者為上訴人搭建之系爭建物，占用如附圖所示A
    部分土地，於拍賣公告經載明「拍定後不點交」，是否得作
    為上訴人占用該部分土地之正當權源，即被上訴人是否得請
    求上訴人拆除系爭建物、交付土地？經查：
  (一)執行法院於93年4 月20日查封系爭土地時，其上已搭建系爭
    建物供臨時市場用，並據債權人代理人當場陳稱查封之不動
    產由戊○○承租中，建物為承租人自行搭建等語，有查封筆
    錄附卷可稽（執行卷29頁、原審卷65至66頁），其後出租人
    乙○○並具狀陳報系爭未保存登記建物不在拍賣範圍，不應
    點交（執行卷43頁），經執行法院將此列入拍賣條件，於拍
    賣公告載明「本件土地上有第三人所建之鐵皮棚，不在拍賣
    範圍，此部分拍定後不點交」（戊○○對於乙○○之租賃權
    後經執行法院除去而為拍賣，為兩造所不爭執），亦有拍賣
    公告足憑。按債權人非對於債務人取得執行名義，不得對之
    為強制執行，又強制執行程序中關於不動產之拍賣點交，如
    所拍賣之不動產為第三人所占有，除該第三人係為債務人而
    占有，或於實施查封後始行占有，應受點交命令之拘束者外
    ，即非強制執行程序中所稱之債務人，執行法院尚難依強制
    執行法第99條規定，強行點交該物與買受人或債權人（最高
    法院72年度台抗字第337 號裁判參照）。上開執行債權人既
    陳報系爭未保存登記建物係承租人所搭建，即非債務人所有
    ，執行法院尚不得據原執行名義對該第三人所有之系爭建物
    進行查封、拍賣、點交等強制執行程序，是以載明「第三人
    所建之鐵皮棚不在拍賣範圍、此部分拍定後不點交」。又系
    爭土地附圖Ａ部分，經第三人於查封前占用而搭建系爭建物
    ，依上開說明，執行法院就查封前遭占用之Ａ部分土地，亦
    不得逕予點交予買受人，是拍賣公告所稱「此部分拍定後不
    點交」，即包括Ａ部分土地而言，是上訴人主張在該執行程
    序中系爭建物及Ａ部分土地未經點交，並無違誤。惟土地拍
    定後，買受取得土地之所有權人如否認第三人占有土地之合
    法權源，非不得另行起訴，如取得勝訴確定判決之執行名義
    ，即得以該占有人為債務人，請求排除其占有，此亦本件爭
    執之所在，即上訴人是否得對被上訴人主張有占用Ａ部分土
    地搭建系爭建物之合法權源。
  (二)按「使用借貸，非如租賃之有民法第425 條之規定，縱令上
    訴人之前手將房屋及空地，概括允許被上訴人等使用，被上
    訴人等要不得以上訴人之前手，與其訂有使用借貸契約，主
    張對現在之房地所有人即上訴人有使用該房地之權利」；「
    使用借貸為無償契約，原屬貸與人與使用人之特定關係，除
    當事人另有特約外，無移轉其權利於第三人之可言。且使用
    借貸非如租賃之有民法第425 條之規定。縱令原借用人將借
    用物概括允許第三人使用，該第三人亦不得對現在之借用物
    所有人主張有使用該借用物之權利」（最高法院59年台上字
    第2490號判例、86年度台上字第3776號判決參照）。上訴人
    主張其占有系爭土地搭建鐵皮棚之權源為與尹立中間之使用
    借貸契約，為無償使用，並經證人尹立中陳稱：系爭土地原
    由達豫公司出資買受，因係農地且伊有自耕農之身分，乃借
    用伊名義登記，後達豫公司發生財務危機時，乙○○始出面
    與伊商談利用系爭土地搭建皮屋利用，伊同意無償讓他們使
    用等語（見原審卷81至82頁），則上訴人及證人所稱其間就
    系爭土地之利用關係縱使存在，亦僅屬使用借貸關係，上訴
    人復自認與被上訴人間就系爭土地無租賃關係或其他使用土
    地之權源，按之前揭說明，自不能以該與尹立中間之使用借
    貸契約，主張對於現土地所有人即被上訴人主張有使用土地
    之權利。故而，上訴人所搭建系爭建物對於被上訴人並無占
    用之合法權源，被上訴人請求予以拆除，並交付該Ａ部分土
    地，為有理由。
六、次按無權占有他人土地，可能獲得相當於租金之利益，為社
    會通常之觀念，是被上訴人請求上訴人返還其占有系爭土地
    所得相當於租金之利益，即屬有據。本院審酌系爭土地為農
    地，不受土地法第105 條、第97條關於城市地方房屋、基地
    租金上限規定之限制，且該地與黃昏市場相鄰，交通便利，
    上訴人占用土地搭建鐵皮棚設置攤位營業使用，除土地之利
    用價值外，尚有其商業上之經濟利益，及上訴人無權占用如
    附圖所示A 部分面積計221.76平方公尺等情，認兩造同意上
    訴人所受相當於租金之金額為每月1 萬1246元，尚屬適當。
    則被上訴人主張自93年12月28日取得所有權之日起至94 年3
    月15日本件起訴日止，請求上訴人給付2.5 個月相當於租金
    之利益（原審卷第5 頁、第63頁），於2 萬8115元（11246
    X2.5=28115）範圍內，及自93年12月29日起，至返還土地之
    日止，按月給付1 萬1246元範圍內，即屬有據，應予准許，
    逾此所為請求，為無理由，應予駁回。
七、上訴人就附圖Ａ部分之土地既屬無權占有，原即有義務拆除
    系爭建物、回復原狀，而返還土地予被上訴人，上訴人就被
    上訴人合法之權利行使，指為侵權行為，洵屬無據，是其請
    求被上訴人賠償搭建地上物所支出之費用及購置其內生財器
    具之花費，為無理由。至於上訴人主張填土、舖設地面及柏
    油路面支出相關費用100 萬元，然系爭土地既為農業用地，
    上訴人原應拆除地上物、回復原狀交付被上訴人，亦不得請
    求返還此部分費用。是上訴人反訴請求被上訴人賠償所受損
    害160 萬元，核屬無據。
八、綜上，被上訴人主張上訴人無權占有附圖Ａ土地，請求拆除
    系爭建物、返還土地予被上訴人，為有理由，應予准許。另
    被上訴人請求上訴人連帶給付所受相當於租金之利益，於
    28,115元及自94年5 月28日起至清償日止，按週年利率5 ％
    計算之利息，暨自94年5 月29日起至返還系爭土地之日止按
    月給付11,246元範圍內，核屬有據，應予准許，其逾此範圍
    所為請求，為無理由，應予駁回。上訴人依侵權行為法律關
    係，反訴請求被上訴人賠償所受損害160 萬元，洵無所據，
    應予駁回。又被上訴人就上訴人於起訴前無權占有土地，僅
    請求上訴人2.5 個月（原審卷第5 頁、第63頁）所受相當於
    租金之利益，即28,115元，原審就未受請求之日數亦列入計
    算損害之日數，自有訴外裁判之違法，職是超過此應准許部
    分，命上訴人給付，自有未洽，上訴意旨就此部分指摘原判
    決不當，求予廢棄改判，為有理由，爰改判如主文第2 項所
    示。至於上開應准許部分，原審判命上訴人給付，核無違誤
    ，上訴意旨，就此部分，仍執陳詞，指摘原判決不當，求予
    廢棄，為無理由，應駁回其上訴。又兩造其餘攻擊防禦方法
    ，與本件判決結果不生影響，爰不逐一論述，併此敘明。
據上論結，本件上訴為一部有理由，一部無理由，依民事訴訟法
第450 條、第449 條第1 項、第79條、第85條第2 項，判決如主
文。
中    華    民    國    95    年    6     月    21    日
                            民事第六庭
                                審判長法官 許明進
                                法      官 朱玲瑤
                                法      官 謝肅珍
以上正本證明與原本無異。
如對本判決上訴，須於判決送達後20日內向本院提出上訴狀，其
未表明上訴理由者，應於上訴後20日內向本院提出上訴理由書（
均須按他造當事人之人數附繕本）。上訴時應提出委任律師或具
有律師資格之人之委任狀，並依附註條文規定辦理。
中    華    民    國    95    年    6     月    21    日
                                書  記  官 廖素珍
附註：民事訴訟法第466 條之1 ：對於第二審判決上訴，上訴人
應委任律師為訴訟代理人，但上訴人或其法定代理人具有律師資
格者，不在此限。
上訴人之配偶、三親等內之血親、二親等內之姻親，或上訴人為
法人、中央或地方機關時，其所屬專任人員具有律師資格並經法
院認適當者，亦得為第三審訴訟代理人。第1 項但書及第2 項情
形，應於提起上訴或委任時釋明之。


司法院資訊處製作；財團法人民間司法改革基金會備份。
